臺北高等行政法院判決　　　　　　　　　　　　　　　九十年度訴字第一八三九號
　　　　　　　　　　　　　　　.
　　原　　　告　優美股份有限公司
　　代　表　人　甲○○董事長.
　　訴訟代理人　丁○○
　　被　　　告　經濟部智慧財產局
　　代　表　人　陳明邦（局長）
　　訴訟代理人　丙○○
　　被告參加人　瑞士商‧愛飛斯股份有限公司
　　代　表　人　乙○○○○○○.
　　訴訟代理人　林志剛律師（兼送達代收人）
　　　　　　　　楊憲袓律師
　　　　　　　　林金榮律師
右當事人間因商標異議事件，原告不服經濟部中華民國八十九年十二月二十一日經
（八九）訴字第八九○八九九四六號訴願決定，提起行政訴訟。本院判決如左：
　　主  文
原告之訴駁回。
訴訟費用由原告負擔。
　　事  實
一、事實概要：原告前於民國（下同）八十七年六月二十九日以「ACEX」商標，指定
    使用於當時商標法施行細則第四十九條所定商品及服務分類表第十四類之打卡鐘
    商品，向被告前身之中央標準局申請註冊，經准列為審定第八六一六○五號商標
    。嗣參加人瑞士商愛飛斯股份有限公司以該審定商標有違商標法第三十七條第七
    、十二、十四款之規定，對之提起異議，經被告審查，於八十九年六月十四日以
    中台異字第八八一七九八號商標異議審定書為第八六一六○五號「ACEX」商標之
    審定應予撤銷之處分，原告不服，提起訴願，亦遭駁回，遂向本院提起行政訴訟
    。
二、兩造聲明：
　(一)原告聲明：訴願決定及原處分均撤銷。訴訟費用由被告負擔。
　(二)被告聲明：駁回原告之訴。訴訟費用由原告負擔。
  (三)參加人聲明：同被告聲明。
三、兩造之爭點：(1)系爭「ACEX」商標與據以異議之「ALFEX」商標有無引起混同誤
    認之虞，而構成近似商標？(2)打卡鐘與一般鐘錶是否為類似商品？
甲、原告主張：
  (一)按商標圖樣「相同或近似於他人同一商品或類似商品之註冊商標者」，不得申請
    註冊，乃商標法第卅七條第十二款所規定。而商標是否近似，應隔離觀察其有無
    引起混同誤認之虞以為斷。所謂類似商品，係指商品在用途、功能、行銷管道與
    場所、買受人、原材料、產製者或其他因素上具有共同或關聯之處，依一般社會
    通念及市場交易情形，易使一般商品購買人誤認其為來自相同或雖不相同但有關
    聯之來源者而言。
  (二)系爭審定第八六一六○五號「ACEX」商標乃經特別設計的「ACEX」特殊造型的圖
    樣，而參加人所註冊之商標圖樣則是正楷書寫的「ALFEX 」。查英文字母僅有二
    十六個，組合成文字時，多少均有相同的字母在其中。因此，若二商標之文字在
    構圖、讀念唱呼時，不致混同誤認；且商標文字非一般襲用字，而是自行創造時
    ，當不致因部分字母之相同即認定二者近似。本案「ACEX 」與「ALFEX」均係由
    各商標專用權人分別設計出的新字、創意獨具，即使二者字頭字尾相同，然因中
    間字母排列不同，讀念唱呼之際，讀音不同而清楚明確。訴願決定機關及被告未
    從二商標實際使用態樣及讀念唱呼予以實質認定，即以表面字母排列遽爾認定二
    商標之近似，自難令原告甘服。
  (三)訴願決定指稱「二者功能均係計算時間性質之商品，依一般社會通念，其原料、
    加工、產製者、功能等因素相關聯，核屬類似商品」。然計算時間性質之商品甚
    多，從古時之沙漏計時器，到 LED計時器、太陽能計時器皆屬計時之工具，然其
    非但在原料、加工、功能、準確性均不同，遑論產製者技術之相異；從而即使同
    為計時工具，但因原料、加工、產製者、功能的不同，就可能非屬類似商品。查
    本案原告所有系爭商標與關係人之「ALFEX 」商標所指定使用之商品分別為卡鐘
    及鐘錶，茲就各相關因素判斷如後：
    1.商品之行銷管道、販賣場所：卡鐘之行銷管道一般有四：由公司營業員以直銷
      方式為之、由OA經銷商經銷、由通訊商品經銷商銷售、由大賣場販售。行銷與
      販賣場所很固定，商品流通能掌控。而一般鐘錶商品則是在隨處可見之鐘錶行
      甚或路邊攤販賣，商品售出後不能掌控。是二者行銷管道與販賣場所截然不同
      。
    2.商品之用途、功能及使用場所：卡鐘用途乃在確定公司行號或工廠員工出勤之
      時間記錄，以作為核定獎懲及請假日數計算之準據，是其時間控制係以長時段
      為重點，使用放置場所必為辦公室。而一般鐘錶之使用場所則可因佩戴者移動
      地點之不同而不同，且其目的在隨時可知道準確時間，並無長期記錄或計算之
      功用。是二者於設計時所賦與之功能及其目的用途、使用場所完全不同。
    3.商品之價值、原料、成分：按卡鐘的主要目的已如前述係在記錄員工的出勤狀
      況，因此本身的設計、材質等較一般鐘錶多而複雜，晶片數目較多、零組件也
      繁複。因此，卡鐘之外觀較一般鐘錶大得多，且因著重實用，故內外附件均係
      必需品，整體造型樸實無華，亦無裝飾之要。一般鐘錶則非如此，除了簡單的
      機械原理外，無論是鐘或錶，均可因其材質之金、銀、鑽石的不同而成為藝術
      品或傳家之寶。是前者之實用材質與後者可能極盡奢華之材質卓然不同，金錢
      價值也差異懸殊。
    4.商品之買受人：商品之買受人若具同質性者，則該二商品易屬類似商品。本案
      原告所有系爭商標指定商品僅卡鐘，卡鐘之買受人係公司行號或工廠等集團工
      作者，購買流程依一般辦公室商品之採購流程，屬制式化。但參加人之「
      ALFEX 」商標商品則係鐘錶，買受人為個人（自然人），只須個人有意願即可
      隨時購買。此與卡鐘之買受人（法人）及購買心態、購買程序差異之大不言可
      喻。二者非屬同質性商品亦顯而易見。
    5.維修服務：卡鐘之維修必需由經銷商或特定公司負賣，維修時間也許一天至一
      、二個星期，維修之管道特定、時間較長，尋常鐘錶公司無法為之。惟一般鐘
      錶之維修則可由任一鐘錶店之師傅為之，維修時間為數秒至數分鐘，維修管道
      任意、維修時間很短。從而，二者維修管道及時間均因其構造、目的之不同而
      顯然有異。
    6.綜上各點所述，卡鐘與一般鐘錶雖均歸屬商標法施行細則第十四類，但二者用
      途、功能、銷售管道、維修管道、場所、買受人均非屬相關聯。則依訴願決定
      所標榜之原則，原告商品與參加人商品非屬類似商品，商標圖樣是否相同近似
      應已無庸再議。
  (四)據上論結，本案原告所有之系爭商標與參加人之「ALFEX 」商標就商標本體而言
    ，二者非屬近似，就商品相關因素而言復扞格清楚，並無類似之處，自不得適用
    商標法第卅七條第十二款。而原決定及原處分不察，遽認二者近似而為撤銷原告
    商標之處分，自屬於法不合，爰請撤銷原訴願決定及原處分。
乙、被告主張：
　(一)商標異議案件，依商標法施行細則第四十條第一款規定，應適用異議審定時之規
    定，合先敘明。
　(二)商標圖樣相同或近似於他人同一商品或類似商品之註冊商標者，不得申請註冊，
    為本件商標異議審定時商標法第三十七條第十二款所明定，而商標圖樣之近似，
    以具有普通知識經驗之購買人，於購買時施以普通所用之注意，有無混同誤認之
    虞判斷之，復為商標法施行細則第十五條第一項所明定；又商標在外觀、觀念或
    讀音方面有一近似者，即為近似之商標。查本件系爭審定第八六一六Ο五號「
    ACEX」商標圖樣上之外文「ACEX」，與關係人據以異議之註冊六三七四七七號「
    ALFEX」商標圖樣上外文「ALFEX」相較，細為比對固可見二外文字中「C」、「
    LF」之差異，惟前者設計後之「C」字母與後者「L」字母外形相仿，且二者均以
    「A」起首，字尾「EX 」亦相同，兩造商標於整體外觀上，於異時異地隔離觀察
    之際，有使購買者產生混同誤認之虞，應屬近似之商標。又打卡鐘與一般鐘錶原
    來皆係第十四類商品，打卡鐘即使改為第九類，亦不代表二者不近似，仍應從用
    途、功能、銷售管道等各方面加以判定；打卡鐘與鐘錶及其組件商品，其功能略
    有不同，惟相同點乃可看時間，而打卡鐘零組件亦只比鐘錶多一件，其餘則相同
    ，是以核屬類似商品，自有首揭法條規定之適用。
  (三)至原告於異議答辯時所舉本局中台異字第七六五四四號商標異議審定書及中台評
    字第八七Ο一八三號商標評定書等案，核該等商標圖樣與本案兩造商標圖樣不盡
    相同，案情各異，依商標個案審查拘束原則，原告自不得比附援引執為本件商標
    應准註冊之論據。綜上論述，原處分洵無違誤，敬請駁回原告之訴。
丙、參加人主張：
  (一)按商標圖樣「相同或近似於他人同一商品或類似商品之註冊商標者」，不得申請
    註冊，為商標法第三十七條第十二款所明定。而商標圖樣近似與否，以具有普通
    知識經驗之一般商品購買人，於購買時施以普通所用之注意，有無混同誤認之虞
    判斷之；而判斷商標是否構成近似，應就其主要部分隔離觀察，視有無混同誤認
    之虞為斷。
  (二)系爭商標與據以異議商標構成近似：
    1.系爭「ACEX」商標與參加人據以異議「ALFEX」商標相較：字首均為「A」開頭
      、字尾同為「EX」結尾、中間字母「C」與「L」外形又極為相近。
    2.按鐘錶商品之商標圖樣，通常為配合商品體積、面積較小之情形，商標在商品
      之標示上，均採取標示較小的商標字樣，以符合鐘錶商品之特殊情形。從而，
      系爭商標圖樣的四個英文字母中，字首字尾之商標字樣又完全相同，即有三個
      英文字母「A」、「E」、「X」與據以異議商標排列完全相同，且中間字母「C
      」與「L」外形又極為相近，更何況系爭商標中「E」字母之設計意匠與參加人
      實際使用商標圖樣上之「E 」造型完全相同，因此一般消費者一眼望去，即容
      易因為商標圖樣較小又如此近似之情形下，產生混淆誤認之情形，或誤以為系
      爭商標為參加人所使用之一系列商標。
    3.依行政院七十四年十月二日台74經字第一八○六八號函核定修正之商標近似審
      查基準二（七）「商標圖樣上之外文字母相同、排列各異，或僅少數字母不同
      而外觀近似，有混同誤認之虞者，為外觀近似」之規定，本案系爭商標與據以
      異議商標應屬外觀近似商標。
  (三)系爭商標與據以異議商標使用在同屬第十四類之類似商品上：
    1.有關系爭商標使用之打卡鐘商品類別，其認定依法應以商標異議審定時之法律
      規定為準。按系爭商標異議審定時為八十九年六月，當時打卡鐘係經主管機關
      編屬第十四類商品，此有主管機關出版之商品及服務組群參考資料（修訂版）
      可稽。因此即使主管機關於今年始將打卡鐘之商品類別修改為第九類，並不因
      此影響在系爭商標異議審定時，系爭商標與據以異議商標使用之商品係屬同類
      之類似商品。
    2.商品分類之目的主要係商標申請註冊之行政便利，即使不同類也有可能為相關
      連之商品。更何況主管機關將編屬第十四類商品之打卡鐘改為第九類商品類別
      時，特別加註其與第十四類之鐘錶商品屬於類似組群之商品，此有主管機關之
      網頁資料可稽。
    3.商品之類似與否，應依一般社會通念，並參酌商品之原材料、用途、功能、產
      製者、行銷管道及場所或買受人等各相關因素判斷之，此為商標法施行細則第
      十五條第二項所明定。從而，商品之行銷管道僅為商品類似判斷基準考量因素
      之一，縱然銷售管道或場所不同之商品亦不能據以推論不是關聯商品，其他相
      關因素亦應一併考量。
    4.依一般社會通念，打卡鐘係屬鐘錶類商品之概念中，且打卡鐘主要之功能是要
      顯示其時間之功能，與鐘錶並無兩樣。因此兩者在功能、用途及外觀上等都屬
      相同，應為類似之商品。
    5.由打卡鐘構造來看，其材料及零件與鐘錶之零組件都是共通的，所以更顯示出
      兩種商品具有類似性。
  (四)據以異議之「ALFEX」商標為瑞士鐘錶商品中之著名商標：
    1.按據以異議之「ALFEX」商標，係參加人瑞士商「Alfex S.A. 」之公司名稱特
      取部份，亦是其首創使用之商標，主要使用於鐘錶及其組件，早在一九八○年
      十月於瑞士取得商標專用權；並早於八十三年三月即在台灣獲准註冊第六三七
      四七七號商標。
    2.於世界上三十五個以上之主要國家中取得商標專用權：
      (1)一九八五年五月取得國際註冊商標，其專用期間至二○○五年五月三十日，
        效力及於奧地利、保加利亞、克羅埃西亞、法國、德國、匈牙利、義大利、
        葡萄牙、北韓、羅馬尼亞、俄羅斯、斯拉維尼亞、烏克蘭、南斯拉夫。
      (2)一九九三年六月取得國際註冊第六○四○九四號商標，其專用期間至二○一
        三年六月八日，效力及於阿爾及利亞、中國大陸、古巴、埃及、列支敦斯登
        、摩洛哥、捷克共和國、聖馬利諾、斯洛伐克、越南。
      (3)世界各國註冊證，諸如：澳洲、智利、丹麥、芬蘭、冰島、牙買加、墨西哥
        、挪威、紐西蘭、瑞典。
      (4)一九八○年十月獲得英國註冊商標。
      (5)一九九七年七月取得香港註冊商標。
    3.次按參加人之「ALFEX」商標，於八十四年起即逐年陸續大量進口該商標商品
      至台灣販賣並積極促銷，因產品品質精良，造型美觀優雅，深獲消費者喜愛，
      銷售量及年營業額自一九九七年起大幅度成長，尤其一九九八年在台灣之銷售
      迅速擴大至約新台幣八百萬元之營業額，此有一九九五至一九九八年之商業發
      票及銷售額一覽表可資證明。
    4.依著名商標淡化理論等學說及實務見解，並參照鈞院八十九年訴字第一三九七
      號判決見解，有關商標是否近似之判斷，並非單純以商標圖樣設計作為判斷的
      唯一因素，如果商標圖樣經過商標權人以行銷、廣告之手段而加以慣常使用後
      ，為社會大眾所深刻認知並具有高度的知名度，為了保障廣大消費者之權益，
      則某商標之標識力越強，其受他人攀附的可能性就愈高，因此需要保護之範圍
      愈廣，就商標近似程度的判斷即應有較寬鬆的標準，只須他人商標有少許近似
      或相仿，即使有部分出入，該等出入亦會被視為細微的出入。按據以核駁商標
      在世界鐘錶商品中具有高知名度，則系爭商標以如此近似之商標圖樣欲使用在
      類似之商品上，極易造成消費者混淆誤認，而可認定該當商標法第三十七條第
      十二款之不得核准註冊事由之規定。
  (五)綜上論述，系爭「ACEX」商標，有違商標法第三十七條第七、十二款之規定，應
    不得申請註冊，爰請駁回原告之訴。
　　理  由
一、按商標圖樣「相同或近似於他人同一商品或類似商品之註冊商標者」，不得申請
    註冊，為商標法第三十七條第十二款所明定。而衡酌商標是否近似，以具有普通
    知識經驗之購買人，於購買時施以普通所用之注意，有無混同誤認之虞判斷之；
    又所謂類似商品，應依一般社會通念、市場交易情形，並參酌該商品之產製、原
    料、用途、功能或銷售場所等各種相關因素判斷之，同法施行細則第十五條第一
    、二項亦定有明文。
二、本件原告主張系爭審定第八六一六○五號「ACEX」商標乃經特別設計的「ACEX
    」特殊造型的圖樣，而參加人所註冊之商標圖樣則是正楷書寫的「ALFEX」；英
    文字母僅有二十六個，組合成文字時，多少均有相同的字母在其中。因此，若二
    商標之文字在構圖、讀念唱呼時，不致混同誤認；且商標文字非一般襲用字，而
    是自行創造時，當不致因部分字母之相同即認定二者近似。又卡鐘與一般鐘錶雖
    均歸屬商標法施行細則第十四類，但二者在(一)商品之行銷管道、販賣場所。(二)商
    品之用途、功能及使用場所。(三)商品之價值、原料、成份。(四)商品之買受人。(五)
    維修服務。均非屬相關聯。則依訴願決定所標榜之原則，原告商品與參加人商品
    非屬類似商品云云。
三、查本件系爭審定第八六一六Ο五號「ACEX」商標圖樣上之外文「ACEX」，與關係
    人據以異議之註冊六三七四七七號「ALFEX」商標圖樣上外文「ALFEX」相較，細
    為比對固可見二外文字中「C」、「LF」之差異，惟前者設計後之「C」字母與後
    者「L」字母外形相仿，且二者均以「A」起首，字尾「EX」亦相同，兩造商標於
    整體外觀上，於異時異地隔離觀察之際，有使購買者產生混同誤認之虞。又依行
    政院七十四年十月二日台74經字第一八○六八號函核定修正之商標近似審查基準
    二（七）「商標圖樣上之外文字母相同、排列各異，或僅少數字母不同而外觀近
    似，有混同誤認之虞者，為外觀近似」之規定，本案系爭商標與據以異議商標應
    屬外觀近似商標。
四、次查商品之類似與否，應依一般社會通念，並參酌商品之原材料、用途、功能、
    產製者、行銷管道及場所或買受人等各相關因素判斷之，此為商標法施行細則第
    十五條第二項所明定，已如前述。係指商品在用途、功能、產製者、原材料、行
    銷管道及場所或其他因素上具有共同或關聯之處，依一般社會通念及市場交易情
    形，易使一般商品買受人誤認其為來自相同或雖不相同但有關聯之來源者而言；
    所以事實上商品的相同或是類似，基本上應考慮有沒有使消費者產生「混淆」或
    「誤認」的情形。查依一般社會通念，打卡鐘係屬鐘錶類商品之概念，且打卡鐘
    主要之功能是要顯示其時間之功能，與鐘錶並無兩樣；又由打卡鐘構造來看，其
    材料及零件與鐘錶之零組件都是共通的，所以更顯示出因此兩者在功能、用途及
    原材料上等都屬相同，應為類似之商品。另有關系爭商標使用之打卡鐘商品類別
    ，其認定依法應以商標異議審定時之法律規定為準；按系爭商標異議審定時為八
    十九年六月，當時打卡鐘係經主管機關編屬第十四類商品，因此即使主管機關於
    今年始將打卡鐘之商品類別修改為第九類，並不因此影響在系爭商標異議審定時
    ，系爭商標與據以異議商標使用之商品係屬同類之類似商品。縱商品之行銷管道
    亦為商品類似判斷基準考量因素之一，然銷售管道或場所不同之商品亦不能據以
    推論不是類似商品。
五、從而，被告所為本件第八六一六○五號「ACEX」商標之審定應予撤銷之處分，並
    無違誤，訴願決定，遞予維持原處分，亦無不合，原告起訴意旨，難謂為有理由
    ，應予駁回。
據上論結，本件原告之訴為無理由，爰依行政訴訟法第九十八條第三項前段，判決如
主文。
中　　華　　民　　國　　　九十一　　年　　　三　　　　月　　　十四　　　日
                            臺 北 高 等 行 政 法 院  第七庭
                                           審 判 長  法  官  鄭小康
                                                     法  官  林金本
                                                     法  官  黃秋鴻
右為正本係照原本作成。
如不服本判決，應於送達後二十日內，向本院提出上訴狀並表明上訴理由，如於本判
決宣示後送達前提起上訴者，應於判決送達後二十日內補提上訴理由書（須按他造人
數附繕本）。
中　　華　　民　　國　　　九十一　　年　　　三　　　　月　　　十五　　　日
                                                     書記官  黃瑞芬
